臺灣高等法院刑事判決　　　　　　　94年度上更(一)字第96號
上　訴　人　臺灣臺北地方法院檢察署檢察官
被　　　告　乙○○
　　　　　　　　　　　號5樓
上列上訴人因被告偽造文書案件，不服臺灣台北地方法院88年度
易字第1531號，中華民國89年12月29日第一審判決（起訴案號：
臺灣台北地方法院檢察署87年度偵字第3324、8683號）提起上訴
，本院判決後，經最高法院發回更審，本院判決如下：
    主  文
原判決關於乙○○部分撤銷。
乙○○盜用印章，足以生損害於公眾及他人，處有期徒刑貳月，
如易科罰金以參佰元折算一日。緩刑貳年。
    事  實
一、乙○○與黃松雄（同案被告，另經處分不起訴）二人分係公
    會87年1 月15日理事會改選總幹事為李崇僖前之原任總幹事
    、常務理事，因不滿上述改選總幹事之程序及結果，而於同
    年月16日十五時許，由黃松雄召開公會會務人員會議，並為
    會議主席，乙○○亦參加會議，會議中宣示前一日之會議決
    議為非法，乙○○仍為公會總幹事云云，嗣由與會會務人員
    丙○○製作該次會務人員會議紀錄交與乙○○後，乙○○竟
    自行盜用公會長久以來置於公會櫃檯之公會印章「臺北市醫
    師公會圖記」，囑由不知情之不詳姓名之會務人員在上開會
    議紀錄，蓋用「臺北市醫師公會圖記」，交由不知情又無犯
    罪故意之張素梅將之張貼於公會佈告欄，嗣因丙○○見張素
    梅張貼之該紀錄上，漏列乙○○為與會人，故由丙○○重行
    列印會議紀錄交與乙○○，始將紀錄自公會公佈欄取下，惟
    於同年月20日上午，甲○○知其情，認為上開圖記之蓋用應
    有所管制，宜由專人管理使用為制，而宣示於會眾，詎乙○○竟於同日下午，復自行將該盜蓋圖記之會議紀錄張貼於同
    一之公佈欄，足以生損害於公會、會員及公眾，間接足以生
    損害於甲○○之理事長職權及新任總幹事李崇僖職權之行使
    。
二、案經台北市醫師公會及甲○○訴由台灣台北地方法院檢察署
    檢察官偵查起訴。
    理  由
一、本件檢察官起訴係以系爭會議紀錄，不在會務人員可任意使
    用本件圖記之文件之列，即未經合法授權蓋用，乙○○用印
    以蓋，核屬盜用，再者，本件會議紀錄，為公會之內部文件
    ，與公權無關，是該會議紀錄經蓋用本件圖記，雖足表示一
    定用意之證明，惟該文書僅屬公會會務記錄，既屬公會內部
    一般文件，似應屬準私文書之性質而非準公文書，認被告乙○○所為，係犯刑法第216條行使同法第220條準私文書罪嫌
    。其盜用印文罪與行使偽造準私文書罪有裁判上一罪之關係
    ，一併起訴，本院前審維持原審被告無罪之判決，既經檢察
    官提起上訴，盜用印章部分既因與行使偽造準私文書罪有裁
    判上一罪之關係，不生單獨確定之理，被告上訴主張盜用印
    章部分已經確定云云，自不可取。
二、訊據被告乙○○承認參與前開會務人員會議，且系爭會務人
    員會議紀錄，由丙○○先後二次作成後，均由丙○○將之交
    與被告閱覽之事實，並經證人丙○○結證甚詳，復有該會議
    紀錄影本在卷可稽。雖否認有蓋用上開公會印章之情事，並
    稱何人蓋用，確實不知云云。
三、經查被告既坦承第一次、第二次所作成之會議紀錄均由丙○○交與被告親自收受，且由伊找會務人員張貼，而由公會於
    90 年10 月12日函覆本院前審 (90) 北市醫會改字第214 號
    函內容敘明，會議記錄沒有不經總幹事、會議主席、理事長
    簽認即可公告之情形，蓋用圖記之文件一定要經理事長簽認
    等情，被告當時已與理事長交惡，自然未得其同意在上開會
    議紀錄簽認，獲得合法使用公會印章之可能，被告既找人張
    貼，勢必找人蓋用公會印章，此為情理之必然，該第一次之
    紀錄即本件系爭蓋有圖記之會務人員會議紀錄上圖記究係何
    人所蓋用，由何人張貼，被告應有明知，更不能諉為不知，
    惟被告竟連伊將系爭紀錄交與何會務人員張貼，均以遺忘置
    辯，拒不供明被告所交付囑為張貼之會務人員為何人，以供
    查明實情，顯見被告避就畏罪之情，尤以上開所認事實論之
    ，第一次、第二次所作成之會議紀錄既均由丙○○交與被告
    親自收受，丙○○更親見係由當時與被告同派系且參與開會
    之會務人員張素梅張貼第一次之會議紀錄，且當時已蓋有圖
    記，足證張素梅張貼該紀錄時，紀錄上業有圖記蓋用，更就
    該會議內容觀之，所最涉利害者為被告其人，是除被告之外
    ，其餘會務人員，難以想像有自行為被告之利益而蓋用本件
    圖記之必要、可能、動機或目的，是就事理之常與邏輯法則
    ，刑事訴訟之證據方法，除直接證據外，凡足以作為認定被
    告犯罪事實之間接證據或事實，亦非不得作為認定被告犯罪
    事實之依據之證據法則，綜合上開直接及間接證據，依論理
    法則判斷，則該圖記為被告所蓋用，殆無疑問，且公會印章
    有所管制，使用有一定之程序，乙○○竟於同日下午，復自
    行將該盜蓋圖記之會議紀錄張貼於同一之公佈欄，足以生損
    害於公會、會員及公眾，間接足以生損害於甲○○之理事長
    職權及新任總幹事李崇僖職權之行使，是被告空言否認犯罪
    ，誠違事理而無可信。被告事證明確，犯行堪以認定。
四、原審未查，遽為被告無罪之諭知，尚有未洽，應由本院將原
    判決被告乙○○部分撤銷改判，核被告乙○○所為，係犯刑
    法第217條第2項盜用印章罪。其囑由不知情之第三人盜用印
    章，係利用無犯罪故意之人完成犯罪行為，屬於間接正犯，
    爰審酌被告之犯罪動機、目的、且係因甲○○身為公會理事
    長，召集會議改選總幹事之職權行使，明顯有重大違反人民
    團體法及人民團體選舉罷免法之規定，起而抗爭以致犯罪等
    一切情狀，量處有期徒刑2月，並諭知易科罰金之折算標準
    。末查被告未曾受有期徒刑以上刑之宣告，有本院前科紀錄
    表存卷可參，其因理事長召集會議改選總幹事之職權行使，
    明顯有重大違反人民團體法及人民團體選舉罷免法之規定，
    起而抗爭以致犯罪，有循私併為公益之情形，所為利弊併存
    ，又信無再犯之虞，因而並為緩刑2年之宣告。
五、公訴意旨略以：乙○○自行盜用公會長久以來置於公會櫃檯
    ，供會務人員用於會務文件，惟未合法授權使用於上開會務
    人員會議紀錄之「臺北市醫師公會圖記」一般圖記印章，盜
    用於該會務人員會議紀錄紙上，用以表示該會議所宣示及紀
    錄所載之內容，係經公會確認為真正、合法、有效之公會文
    件之意思之證明，偽造公會之內部文件準私文書，且交由不
    知情又無犯罪故意之張素梅將之張貼於公會佈告欄以行使之
    ，認有犯刑法第216條行使同法第220條行使偽造之準私文書
    罪嫌等語。惟查刑法上之偽造文書罪，係指行為人無系爭文
    書之制作權，或所作內容為虛偽者，始能成罪，此觀諸刑法
    偽造文書罪章之條文自明。本件系爭會議紀錄，除了蓋用圖
    記部分有犯盜用印章罪外，其他內容，首先其命名為「臺北
    市醫師公會會務人員紀錄」，而其參與之人，均為公會會務
    人員（常務理事、前任總幹事、職員或組長）是不論該會議
    之召開是否合符於公會之議事規範，惟其等與會人員既均係
    廣義之公會會務人員，則該會議之名稱、與會人之資格均屬
    真正，無任何虛偽，又該會議紀錄內容更無不實記載之處（
    至於所宣示、效力如何，別屬他事），自無偽造文書之可言
    ，縱然盜用公會印章，只是是否公會之有效文件而已，其為
    會議記錄之私文書，並無不同，自不生準私文書之問題，檢
    察官認應成立行使偽造準私文書云云，尚有未洽，惟與有罪
    之部分，有裁判上一罪之關係，自不另為無罪之諭知。
據上論斷，應依刑事訴訟法第369 條第1 項前段、第364 條、第
299條第1項前段，刑法第217條第2項、第74條第1款、第41條第
1項，罰金罰鍰提高標準條例第1條前段、第2條，判決如主文。
本案經檢察官陳玉珍到庭執行職務。
中　　華　　民　　國　　94　　年　　3 　　月　　24　　日
　　　　　　　　　台灣高等法院刑事第12庭
                      審判長法　官  李 文 成
　　　　　　　　　　  　　  法　官  官 有 明
　　　　　　　　　　　  　  法　官  周 盈 文
以上正本證明與原本無異。
檢察官如不服本判決，應於收受送達後十日內向本院提出上訴書
狀，其未敘述上訴之理由者並得於提起上訴後十日內向本院補提
理由書（均須按他造當事人之人數附繕本）。
被告不得上訴。
                            書記官  吳 素 雲
中　　華　　民　　國　　94　　年　　3　　 月　　24    日
附錄：本案論罪科刑法條全文
刑法第217條
 (偽造盜用印章印文或署押罪)
偽造印章、印文或署押，足以生損害於公眾或他人者，處三年以
下有期徒刑。
盜用印章、印文或署押，足以生損害於公眾或他人者，亦同。
